ACORDAO-COMPLETO-2516437

ACÓRDÃO 7063/2022 ATA 35/2022 - PRIMEIRA CÂMARA

VISTOS, relatados e discutido recurso de reconsideração interposto por Weliton Fernandes Rodrigues, ex-prefeito do Município de Campinaçu/GO, gestão 2009-2012 e 2013-2016, contra o Acórdão 1717/2021-TCU-Primeira Câmara, relator o E. Ministro Jorge Oliveira, decorrente da impugnação parcial das despesas realizadas com recursos repassados pelo Fundo Nacional de Assistência Social (FNAS) para execução dos serviços de Proteção Social Básica (PSB) e Proteção Social Especial (PSE) .
ACORDAM os ministros do Tribunal de Contas da União, reunidos em sessão da Primeira Câmara, diante das razões expostas pelo relator e com fundamento nos arts. 32, inciso I; e 33, da Lei 8.443/1992, em:
9.1. conhecer do recurso interposto e, no mérito, negar-lhe provimento;
9.2. dar ciência desta decisão ao recorrente, ao Ministério da Cidadania, à Prefeitura e à Câmara do Município de Campinaçu/GO e à Procuradoria da República no Estado do Goiás;

Recursos de reconsideração interposto contra acórdão que julgou as contas do recorrente irregulares e condenou-o ao pagamento de débito e de multa em razão da impugnação parcial das despesas realizadas com recursos repassados pelo Fundo Nacional de Assistência Social (FNAS), na modalidade fundo a fundo, nos exercícios de 2012 e 2013, no âmbito do Sistema Único de Assistência Social (SUAS), para a execução dos serviços de Proteção Social Básica (PSB) e Proteção Social Especial (PSE).

Primeira Câmara

Município de Campinaçu - GO.

3. Interessados/Responsáveis/Recorrentes:
3.1. Interessado: Ministério do Desenvolvimento Social (extinta) (05.526.783/0001-65).
3.2. Responsáveis: Elizabeth Aparecida de Araujo (XXX.850.611-XX); Prefeitura Municipal de Campinaçu - GO (00.145.789/0001-79); Weliton Fernandes Rodrigues (XXX.450.051-XX).
3.3. Recorrente: Weliton Fernandes Rodrigues (XXX.450.051-XX).

13.1. Ministros presentes: Benjamin Zymler (na Presidência) e Walton Alencar Rodrigues (Relator).
13.2. Ministro-Substituto convocado: Weder de Oliveira.
13.3. Ministro-Substituto presente: Augusto Sherman Cavalcanti.

ACORDAO-COMPLETO-2565005

Acórdão 1820/2023 - Primeira Câmara

WALTON ALENCAR RODRIGUES

Ministro Jorge Oliveira.

Adoto, como relatório, a instrução (peça 97) que contou com a anuência do dirigente da unidade instrutiva (peça 98) e com a anuência do Parquet de Contas (peça 99) .
INTRODUÇÃO
1.	Trata-se de recursos de reconsideração interposto por Weliton Fernandes Rodrigues (peças 76-78) , contra o Acórdão 1717/2021-TCU-Primeira Câmara (Peça 57) , relatado pelo Ministro Jorge Oliveira, com o seguinte teor: 
ACORDAM os Ministros do Tribunal de Contas da União, reunidos em sessão da 1ª Câmara, ante as razões expostas pelo Relator e com fundamento nos arts. 1º, inciso I, 12, § 3º, 16, inciso III, alínea "c", §§ 2º e 3º, 19 e 23, inciso III, alínea "a", 26, inciso I, 28, inciso II, e 57 da Lei 8.443/1992 c/c os arts. 1º, inciso I, 209, inciso III, § 7º, 210 e 214, inciso III, alínea "a", 217, §§ 1º e 2º, e 267 do Regimento Interno do TCU, em: 
9.1. considerar revéis Elizabeth Aparecida de Araújo e o Município de Campinaçu/GO para todos os efeitos; 
	Valor Original (R$)  
	Data da Ocorrência 

	2.035,00
	06/03/2012

	2.374,26
	09/03/2012

	1.410,00
	21/03/2012

	2.500,00
	11/04/2012

	2.972,50
	24/04/2012

	2.580,00
	25/04/2012

	2.100,00
	30/04/2012

	1.811,00
	25/05/2012

	1.900,00
	30/05/2012

	600,00
	01/06/2012

	2.010,00
	18/06/2012

	998,50
	20/06/2012

	1.975,50
	02/07/2012

	852,00
	05/07/2012

	3.120,00
	19/07/2012

	600,00
	25/07/2012

	1.750,00
	02/08/2012

	1.998,80
	09/08/2012

	900,50
	17/08/2012

	1.533,20
	29/08/2012

	843,20
	03/09/2012

	2.108,70
	05/09/2012

	2.330,60
	10/09/2012

	908,00
	12/09/2012

	2.779,00
	14/09/2012

	1.011,00
	26/09/2012

	1.523,00
	16/10/2012

	2.700,00
	22/10/2012

	3.108,90
	24/10/2012

	1.498,50
	25/10/2012

	1.400,00
	16/11/2012

	4.519,36
	28/11/2012

	4.513,60
	17/12/2012

	1.475,00
	18/12/2012

	4.483,00
	03/01/2013

	1.422,00
	09/01/2013

	4.509,00
	10/01/2013

	1.487,46
	25/02/2013

	481,20
	15/03/2013

	3.375,71
	18/03/2013

	120,00
	21/03/2013

	2.038,85
	01/04/2013

	2.137,89
	10/04/2013

	695,00
	15/04/2013

	449,00
	16/04/2013

	2.616,86
	17/04/2013

	696,00
	09/05/2013

	7.250,00
	10/05/2013

	3.918,00
	13/05/2013

	300,00
	24/05/2013

	3.580,90
	27/05/2013

	1.025,00
	10/06/2013

	1.612,00
	16/06/2013

	1.388,00
	18/06/2013

	1.450,00
	25/06/2013

	4.985,70
	27/06/2013

	2.345,00
	10/07/2013

	6.677,70
	18/07/2013

	4.995,57
	06/08/2013

	4.287,50
	30/08/2013

	3.095,43
	11/09/2013

	1.422,50
	16/09/2013

	1.620,00
	23/09/2013

	2.503,00
	16/10/2013

	1.997,80
	21/10/2013

	4.495,00
	29/10/2013

	4.472,00
	02/12/2013

	3.980,00
	03/12/2013

	3.512,80
	17/12/2013

	5.459,70
	18/12/2013

	5.983,00
	27/12/2013

9.2. rejeitar as alegações de defesa de Weliton Fernandes Rodrigues;
9.3. julgar irregulares as contas de Weliton Fernandes Rodrigues e Elizabeth Aparecida de Araújo, condenando-os solidariamente ao pagamento das importâncias a seguir especificadas, atualizadas monetariamente e acrescidas dos juros de mora, calculadas a partir das datas discriminadas até a data da efetiva quitação do débito, fixando-lhes o prazo de quinze dias, para que comprovem, perante o Tribunal, o recolhimento das referidas quantias aos cofres do Fundo Nacional de Assistência Social:
9.4. aplicar individualmente aos responsáveis Weliton Fernandes Rodrigues e Elizabeth Aparecida de Araújo multa no valor de R$ 15.000,00 (quinze mil reais) , fixando-lhes o prazo de quinze dias, a contar da notificação, para que comprovem, perante o Tribunal, o recolhimento das dívidas aos cofres do Tesouro Nacional, atualizada monetariamente desde a data deste acórdão até a do efetivo recolhimento, se pagas após o vencimento, na forma da legislação em vigor; 
9.5. autorizar a cobrança judicial das dívidas, caso não atendidas as notificações; 
9.6. autorizar, caso venha a ser solicitado, o pagamento das dívidas em até 36 (trinta em seis) parcelas mensais consecutivas, a primeira a ser paga no prazo acima fixado e as demais, a cada 30 (trinta) dias a contar da parcela anterior, com incidência, sobre cada valor mensal atualizado monetariamente, de juros de mora, na forma da legislação em vigor, e alertar aos responsáveis que a falta de comprovação do recolhimento de qualquer parcela importará no vencimento antecipado do saldo devedor; 
9.7. fixar o vencimento da primeira parcela em 15 (quinze) dias, a contar do recebimento das notificações, e o das demais a cada 30 (trinta) dias, com incidência dos respectivos encargos legais sobre o valor de cada prestação; 
9.8. alertar aos responsáveis que a inadimplência de qualquer parcela acarretará vencimento antecipado do saldo devedor; 
9.9. dar ciência desta deliberação aos responsáveis, ao Município Campinaçu/GO, ao Ministério da Cidadania e a Procuradoria da República no Estado de Goiás, para as providências cabíveis, com a informação de que o inteiro teor deste Acórdão e do Relatório e do Voto que o fundamentaram está disponível para consulta no endereço eletrônico www.tcu.gov.br/acordaos.   
HISTÓRICO
2.	Tratam os autos de tomada de contas especial (TCE) instaurada pelo extinto Ministério do Desenvolvimento Social e Agrário (MDS) , atual Ministério da Cidadania, em desfavor de Weliton Fernandes Rodrigues, ex-prefeito do Município de Campinaçu/GO. 
2.1.	A TCE decorre da impugnação parcial das despesas realizadas com recursos repassados pelo Fundo Nacional de Assistência Social (FNAS) àquele município, na modalidade fundo a fundo, nos exercícios de 2012 e 2013, no âmbito do Sistema Único de Assistência Social (SUAS) , para a execução dos serviços de Proteção Social Básica (PSB) e Proteção Social Especial (PSE) . 
2.2.	De acordo com os demonstrativos de parcelas pagas pelo Sistema Único da Assistência Social-SUAS (peça 3, p. 9-11, 29-31) , o Fundo Nacional de Assistência Social (FNAS) transferiu ao município recursos no montante de R$ 103.500,00, no exercício de 2012, e R$ 157.200,00, no exercício de 2013, para serem aplicados nos Serviços de Proteção Social Básica (PSB) e Proteção Social Especial (PSE) .
2.3.	Na fase externa da TCE, em relação ao dano decorrente da não comprovação de despesas, foram citados Weliton Fernandes Rodrigues e Elizabeth Aparecida de Araújo, na qualidade de então secretária municipal de assistência social. Quanto ao desvio de finalidade na destinação dos recursos, além dos ex-gestores mencionados, foi também citado o Município de Campinaçu/GO. 
2.4.	Elizabeth Aparecida de Araújo e o referido município não apresentaram alegações de defesa, e foram, então, declarados revéis, conforme o disposto no art. 12, § 3º, da Lei 8.443/1992.
2.5.	A Secretaria de Controle Externo de Tomada de Contas Especial (SecexTCE) , após análise da defesa do ex-prefeito, propôs rejeitá-la e condená-lo, solidariamente com a ex-secretária municipal de assistência social, ao pagamento do dano referente às despesas não comprovadas. Em relação ao desvio de finalidade no uso de parte dos recursos, sugeriu, também, condenar, em solidariedade, os mencionados gestores e o Município de Campinaçu/GO, considerando o disposto no art. 3º da Decisão Normativa (DN) - TCU 57/2004. 
2.5.	O Ministério Público junto ao TCU (MPTCU) divergiu, porém, da proposta de responsabilização da municipalidade, uma vez que não restou comprovado nos autos que o ente federado se beneficiou pela aplicação irregular dos recursos. O plenário acatou tal manifestação.
2.6.	Analisadas as alegações de defesa apresentadas, este tribunal decidiu, por meio do Acórdão 1717/2021-TCU-Primeira Câmara, julgar irregulares as contas do Sr. Weliton Fernandes Rodrigues, condenando-o ao ressarcimento dos débitos em solidariedade, além de aplicar-lhe multa. 
2.7.	Irresignado com o desfecho desse julgado, o responsável, ora recorrente, interpôs recurso de reconsideração, ora em análise.
ADMISSIBILIDADE
3.	Reitera-se o exame preliminar de admissibilidade (peça 79) , ratificado pelo Ministro-Relator (peça 83) , que concluiu pelo conhecimento do recurso de reconsideração interposto por Weliton Fernandes Rodrigues, suspendendo-se os efeitos dos itens 9.3, 9.4 e 9.5 do Acórdão 1717/2021-TCU-Primeira Câmara e os estendendo para os demais devedores solidários, com fundamento nos artigos 32, inciso I, e 33 da Lei 8.443/1992.
MÉRITO
4.	Delimitação
4.1.	Constitui objeto do recurso verificar as seguintes questões:
a)  se incide o instituto da prescrição sobre esta TCE;
b) se o ora recorrente é parte legítima para figurar no polo passivo nesta TCE;
c) se é possível atestar a regularidade das contas;
d) se a mantença do débito e da multa imputados ao recorrente importa em enriquecimento sem causa por parte da Administração Pública.
5.	Da prescrição
5.1. 	Por dever de ofício, analisa-se a possibilidade da ocorrência da prescrição do débito, considerando que a matéria foi objeto de repercussão geral admitida pelo Supremo Tribunal Federal no Recurso Extraordinário 636.886 (tema 899) .
	Análise: 
5.2.	A não ocorrência da prescrição está bem caracterizada nos autos. 
5.3.	No caso em exame, a irregularidade atribuída ao recorrente refere-se à aplicação de recursos federais oriundos de recursos repassados pelo Fundo Nacional de Assistência Social (FNAS) , nos exercícios de 2012 e 2013. 
5.4.	Com efeito, 1/2/2017 foi instaurada a TCE e em 23/2/2021 foi proferido o Acórdão 1717/2021-TCU-Primeira Câmara, ora vergastado. Fica evidente, portanto, a inocorrência de prescrição, qualquer que seja o regime considerado (Código Civil ou Lei 9.873/1999) .
6.	Da legitimidade passiva
6.1. 	O ora recorrente argui pela sua irresponsabilidade ante as irregularidades apuradas, tendo em vista os seguintes argumentos:
	a) 	jamais ordenou despesa ou geriu qualquer recurso da presente TCE, assim como não efetuou pagamentos e não determinou que pagasse, ou que contratasse. Tudo ficou à cargo da secretaria municipal, gerida na época pela senhora Elizabeth (peça 76, p. 4) ;
	b) durante a execução dos programas as ordens de pagamento e transferências foram emitidas pelo Tesoureiro e pela Gestora/Secretária Municipal de Assistência Social. Os empenhos eram assinados pelo Secretário de Administração e, novamente, pela gestora da FMAS (peça 76, p. 5-6) .  Todos os atos de gestão dos recursos, incluindo empenho, autorização de pagamento e emissão de cheques, foram praticados pela Sr.ª. Elizabeth Aparecida Araújo, Secretária Municipal de Assistência Social/Gestora do FMSA (peça 76, p. 7) ;
	c) no caso de municípios, cada Secretaria de Assistência Social era responsável pela gestão dos recursos do Fundo, sob a orientação e controle do Conselho Municipal de Assistência Social, conforme se depreende da leitura do art. 5º c/c art. 30 da Lei 8.742/1993 (peça 76, p. 6) ;
	d) não foi responsável pela execução dos programas sociais (Programa de Proteção Social Básica e Programa de Proteção Social Especial) , pelo manejo dos recursos e muito menos pelas movimentações financeiras (peça 76, p. 6) ;
	e) não se sustenta a alegação feita em exame técnico dessa TCE, de que o recorrente deve ser responsabilizado pela gestão, pelo simples fato de que a Sra. Elizabeth, Secretária Municipal, possuía o mesmo sobrenome, afirmando que ambos eram casados à época. O recorrente não possui relação matrimonial com a Sra. Elizabeth desde 2011, anterior aos exercícios de 2012 e 2013, vide declaração de separação e certidão de divórcio anexos (peça 76, p. 7) ;
	f) de acordo com o entendimento desse e. Tribunal de Contas da União, a responsabilidade do recorrente pode ser afastada, conforme preconiza o Acórdão 1372/2015-TCU-Plenário (peça 76, p. 8) ;
	g) a responsabilidade da autoridade delegante não é automática ou absoluta, sendo imprescindível para definir essa responsabilidade a análise das situações de fato que envolvem o caso concreto. Não há como impor ao prefeito o dever de fiscalizar todo e qualquer ato praticado pelos gestores municipais. A realização do controle nesses moldes torna inviável tanto a fiscalização pretendida, em face do grande número de atos a serem examinados, quanto o exercício do mandato (peça 76, p. 10) .
	Análise
6.2.	Não merecem prosperar as alegações apresentadas. 
6.3.	Por elucidativo, convém destacar que o Sr. Weliton Fernandes Rodrigues foi responsabilizado em decorrência de irregularidades na aplicação dos recursos repassados pelo FNAS, nos exercícios de 2012 e 2013, como ausência de documentação comprobatória da despesa e realização de gastos com desvio de finalidade.
6.4.	Nada obstante alegue ter delegado à Secretaria da Prefeitura Municipal a execução/condução do convênio em questão, a delegação de competência não implica a delegação de responsabilidade, ou seja, não se transfere a responsabilidade para fiscalizar e revisar atos praticados. Com efeito, a responsabilidade do recorrente está configurada, ao menos, na escolha de seus subordinados (culpa in eligendo) e na fiscalização dos atos por estes praticados (culpa in vigilando) . 
6.5.	Ainda sobre o tema, vale transcrever trecho abordado no Acórdão 10636/2019-TCU-Segunda Câmara, relatado pela Ministra Ana Arraes:
30.7. Não se desconhece que a exorbitância da delegação de competência recebida implica a responsabilização pelos excessos de quem praticou o ato. Contudo, não é por haver delegação de competência que o delegante se exime de toda e qualquer irregularidade praticada no âmbito do ato delegado. Se assim fosse, o que se admite somente para argumentar, quem recebeu a delegação diria que praticou o ato por delegação de competência, e quem delegou alegaria que não foi o responsável pelo ato, implicando uma tautologia a violar de morte o princípio da indisponibilidade do interesse público pela Administração, um dos sustentáculos do regime jurídico-administrativo.
30.8. Todo o agente que participa da cadeia causal de determinada irregularidade ensejadora de dano aos cofres públicos responde na medida de sua participação. Execução contratual com irregularidade que enseja malversação de recursos públicos implica responsabilidade de todos os agentes envolvidos na cadeia de execução do ato, mais uma vez, na medida de sua participação.
6.6.	Em que pese a existência da secretária municipal de assistência social ter adotado medidas para a execução do programa, tal fato não exime o recorrente, na qualidade de prefeito municipal, de suas responsabilidades, uma vez que os agentes políticos devem ser individualmente responsabilizados pelos atos praticados, na proporção das responsabilidades de que são investidos.
6.7.	O recorrente, investido no cargo de prefeito municipal, geriu recursos públicos do Fundo Nacional de Assistência Social, logo, deveria ter observado as exigências normativas com o fim de comprovar a regularidade dos recursos federais aplicados sob sua responsabilidade.
6.8.	Ainda sobre o afastamento de sua responsabilidade em decorrência da descentralização de atos administrativos, não ter participado da gestão e não mais ser casado com a então secretária municipal de assistência social, tais temas foram devidamente analisados no relatório fundamentador do acórdão ora vergastado. Nenhum elemento novo foi adicionado pela defesa. Por oportuno, transcreve-se elucidativo trecho sobre o tema (peça 59, p. 16) :
24. Análise: conforme já delineado na análise acima, em que pese os documentos comprobatórios encaminhados pelo defendente confirmarem que a gestão dos recursos coube à Sra. Elizabeth Aparecida de Araújo, há evidências de sua participação também, no que diz respeito à assinatura dos cheques. 
24.1 Registre-se que a descentralização dos recursos do Sistema Único de Assistência Social - SUAS, consoante disposto na Lei Orgânica da Assistência Social - LOAS (Lei 8742/1993) , diz respeito à atuação político - administrativa de cada membro da federação (Estados, Distrito Federal e Municípios) quanto às suas competências constitucionais e legais (art. 5º, inciso I) , ou seja, a execução das políticas públicas de assistência social foi transferida para os referidos entes federados. Neste contexto, a gestão dos recursos do SUAS pode ficar a cargo de uma pasta específica ou do próprio chefe do poder executivo (muito comum nas prefeituras de pequenas cidades) , dependendo de organização político-administrativa desses entes. Isto significa que a descentralização de todos os atos administrativos e orçamentário-financeiros não ocorre de forma automática para a pasta de Assistência Social, razão pela qual deve ser demonstrada. No presente caso, há evidências de que o defendente participava da gestão dos recursos do SUAS, haja vista as fortes evidências de ele ser um dos signatários dos cheques emitidos para pagamento das despesas realizadas, conforme demonstrado acima. 
24.1 Por essa razão e pelos motivos já expostos anteriormente, as alegações de defesa são insuficientes para afastar a sua responsabilidade.
 (...) 
25.2 Análise: assiste razão ao defendente quanto à ilação de que o fato de ele ser casado com a Secretária Municipal de Assistência Social não atrairia para si a responsabilidade pela gestão dos recursos. De fato, a inferência foi precipitada e inadequada. Prospera igualmente o arrazoado de que a responsabilidade da autoridade delegante não é automática ou absoluta e, ainda, que ele não está obrigado a fiscalizar todos os atos praticados pelas autoridades delegadas, a situação deve ser perquirida em cada caso concreto. Por outro lado, sendo o Prefeito Municipal a autoridade máxima do município, a quem incumbe o dever de comprovar a boa e regular aplicação dos recursos federais que lhe são repassados, conforme disposto no art. 93 do Decreto-Lei 200/1967 e art. 66 do Decreto 93.872/1986, cabe a ele demonstrar que não houve qualquer participação na gestão dos recursos repassados pelo FNAS ao município de Campinaçu/GO, nos exercícios de 2012 e 2013, e ele não logrou fazê-lo, uma vez que não encaminhou documentação completa e, ainda, dentre os documentos, no caso, os cheques, há fortes evidências de que foi ele um dos signatários, conforme mencionado anteriormente. Por esta razão, as alegações de defesa não devem ser acatadas. 
6.9.	Cabe ao administrador decidir se descentraliza, ou não, as atividades administrativas que lhe são afetas, mas, ainda que o faça, remanesce com ele a responsabilidade decorrente de atos - comissivos ou omissivos - pelos quais, em razão de sua natureza personalíssima, deve se responsabilizar, entre eles encontra-se a obrigação de responder aos expedientes que lhes são diretamente dirigidos por esta Corte de Contas.
6.10.	Ora, todo o agente que participa da cadeia causal de determinada irregularidade ensejadora de dano aos cofres públicos responde na medida de sua participação. Execução contratual com irregularidade que enseja malversação de recursos públicos implica responsabilidade de todos os agentes envolvidos na cadeia de execução do ato, mais uma vez, na medida de sua participação.
6.11.	Por meio da FNAS, foram repassados recursos federais ao ente municipal. Em tal situação o prefeito municipal é o responsável por prestar contas dos recursos recebidos, afinal, compete ao gestor municipal cumprir o objeto pactuado, nos moldes do acordado com o órgão concedente, bem como comprovar a devida aplicação dos recursos (Acórdão 678/2015-TCU-Primeira Câmara, relatado pelo Ministro Bruno Dantas, 10.055/2018-Primeira Câmara, relatado pelo Ministro Walton Alencar e 2364/2018, Segunda Câmara, da relatoria do Ministro Marcos Benquerer) .
6.12.	Quanto ao Acórdão 1372/2015-TCU-Plenário, citado pelo ora recorrente, observa-se que não serve de paradigma para este caso, principalmente porque tratou de situação distinta, não constituindo autêntico precedente a ser replicado no processo em causa. Naquele processo havia lei municipal atribuindo aos secretários municipais e ao chefe de gabinete da prefeitura a função de ordenadores de despesa do município, sob a coordenação da secretaria de finanças, ademais foi possível atribuir nexo de causalidade entre os desembolsos realizados e os comprovantes. Tal situação não se verifica no presente processo, o qual não há normativo legal de delegação e nem foi comprovado o nexo de causalidade entre todas as despesas realizadas e os recursos federais geridos. Ressalte-se que os decretos apresentados pelo recorrente (peças 77-78) não podem servir de instrumento jurídico para afastar sua responsabilização ante a sua natureza infralegal.
6.13.	Conclui-se, portanto, que o recorrente Weliton Fernandes Rodrigues é parte legítima a figurar no polo passivo desta TCE uma vez que atuou de forma a proporcionar as irregularidades na execução de despesas, conforme descrito no item 6.3 desta instrução.
7.	Da suposta regularidade das despesas realizadas
7.1.	O recorrente clama pela regularidade na realização das despesas, tendo em vista os seguintes argumentos:
	a) não há dúvidas de que os recursos foram devidamente aplicados de acordo com o objeto e a finalidade a que se destinavam, tanto que houve a aprovação da Prestação de Contas dos anos de 2012 e 2013 (peça 76, p. 4) ;
	b) segundo a Portaria MDS 625/2010, o requisito para a aprovação das prestações de contas, por parte do Gestor Federal, era o parecer favorável do Conselho de Assistência Social. Em ambos os períodos, 2012 e 2013, o Plano de Ação foi preenchido e encaminhado pelo gestor local ao Conselho de Assistência Social. Este finalizou o parecer sobre o plano de ação propondo a aprovação (peça 76, p. 11) ;
	c) a análise do Demonstrativo de Execução Físico-Financeira e do Parecer do Conselho de Assistência Social, deliberando pela Aprovação dos gastos, avaliou-se como aptas à aprovação das contas do Município de Campinaçu/GO de 2012 e 2013 (peça 76, p. 11) ;
	d) foi emitido um termo de aprovação pela Secretária Nacional de Assistência Social e ordenadora de despesa (peça 76, p. 11) ;
	e) o recorrente encaminhou os Ofícios 22/2016 (peça 15, p. 92) e 39/2016 (peça 15, p. 86) , nos quais constam esclarecimentos, acompanhados de documentos comprobatórios de devolução de recursos relativos ao pagamento de tarifas bancárias. Foram apresentados: número das contas correntes, empenhos, notas fiscais, comprovantes de pagamentos e relatórios de prestação de contas. Porém, tais documentos apenas foram citados mas não foram identificados nestes autos da TCE, o que dificulta, sobremaneira, o exercício do contraditório e da ampla defesa (peça 76, p. 12) ;
	f) as denúncias posteriores à aprovação são infundadas e desprovidas de provas. Isso está claramente registrado no exame técnico elaborado pela TCE (peça 76, p. 12) ;
	Análise
7.2.	De início, observa-se que o recorrente apresenta novamente os argumentos que foram utilizados nas alegações de defesa, já enfrentados com clareza nas decisões proferidas nesta tomada de contas especial. Ademais, apresentou cópias dos Decretos 003/2009 e 006/2013 (peças 77 e 78) que dispõem sobre a nomeação da Sra. Elizabeth Aparecida Araújo Fernandes Rodrigues, ao cargo de Secretária de Assistência Social-FMAS, e gestora do FMAS (ordenadora de despesas) . 
7.3.	Ainda sobre os citados decretos, verifica-se que eles são válidos para os anos de 2009 e 2013.  Despesas aqui contestadas referem-se aos anos de 2012 e 2013. Nesse sentido, importante destacar que os elementos constantes dos autos demonstram a atuação do ora recorrente na gestão dos recursos. Assinou os dois únicos cheques apresentados na prestação de contas. Veja que esses cheques foram emitidos em junho de 2012 (peça 43, p. 8 e 12) , período não alcançado pela suposta delegação.
7.4.	Por conseguinte, à míngua da omissão em suas razões recursais, reitera-se que competiria ao recorrente apresentar comprovantes documentais que fossem aptos a operar efeitos impeditivos, modificativos ou extintivos dos fundamentos constituidores do débito, nos termos do entendimento de que se extrai do Acórdão 1522/2016-TCU-Plenário (relatoria do Ministro Benjamin Zymler) :
A distribuição do ônus probatório nos processos de fiscalização do TCU segue a disciplina do art. 373 da Lei 13.105/2015 (CPC) , aplicada às peculiaridades da atividade de controle externo, competindo: a) à unidade técnica do Tribunal demonstrar os fatos apurados nas fiscalizações, mediante a juntada das evidências que os suportam; b) aos órgãos fiscalizados e aos terceiros interessados provar os fatos impeditivos, modificativos ou extintivos do direito do Estado de obter ressarcimento e/ou punir a prática de ato ilegal, ilegítimo e antieconômico que lhes fora atribuída pelo corpo instrutivo do Tribunal.
7.5.	Veja-se que foram apuradas diversas irregularidades nas prestações de contas referentes aos anos de 2012 e 2013, tais como a ausência de documentos comprobatórios das despesas realizadas com recursos repassados, pelo Fundo Nacional de Assistência Social, em 2012 e 2013, ao município de Campinaçu/GO, para custear ações de Proteção Social Básica (PSB) e Proteção Social Especial (PSE) , realização de despesas em ações e serviços não relacionados com os Blocos de Financiamento do PSB e PSE. 
7.6.	Nessa linha, as irregularidades apuradas estão devidamente sustentadas por evidências, por meio das Notas Técnicas 763/2016-CPCRFF/CGPC/DEFNAS, de 18/4/2016 (peça 16, p. 71-83) e 2054/2016-CPCRFF/CGPC/DEFNAS, de 10/11/2016 (peça 17, p. 25-31) , 660/2016-CPCRFF/CGPC/DEFNAS, de 4/4/2016 (peça 15, p. 96-114) , 2116/2016- CPCRFF/CGPC/DEFNAS, de 21/11/2016 (peça 17, p. 39-44) . 
7.7.	Na mesma linha, no Relatório de Tomada de Contas Especial 16/2017 (peça 17, p. 60-66) , conclui-se que o prejuízo importaria no valor parcial dos recursos repassados, imputando-se a responsabilidade ao Sr. Weliton Fernandes Rodrigues, ex-Prefeito, gestões 2009-2012 e 2013-2016, em razão de ele ser a pessoa responsável pela gestão dos recursos federais recebidos para o programa de Proteção Social Básica e Especial 2012 e 2013, e não ter tomado as medidas para que os recursos fossem corretamente utilizados. 
7.8.	Em que pese a diversidade de irregularidades apuradas na realização de despesas, o recorrente não acostou aos autos qualquer novo elemento tendente a comprovar a regularidade das contas. Tal fato impossibilita estabelecer o nexo de causalidade entre as despesas e a realização do objeto do convênio.
7.9.	O fato de o Conselho Assistência Social ter se pronunciado pela aprovação dos recursos aplicados e da execução do programa não pode servir como atenuante, muito menos excludente de responsabilidades. Sobre esse aspecto esclarece-se, desde já, que o Tribunal de Contas da União possui jurisdição e competência próprias estabelecidas pela Constituição Federal e pela sua Lei Orgânica (Lei 8.443/1992) . Dessa forma, a emissão do referido parecer sobre mesma matéria não obsta o exercício do controle externo, dado o princípio da independência das instâncias cível, penal e administrativa. 
7.10.	Ainda sobre a aprovação das contas do responsável por outros órgãos/entidades, oportuna a transcrição da análise empreendida no relatório fundamentador do acórdão ora vergastado (peça 59, p. 18-19) :
26.2 Análise: as informações inseridas no Demonstrativo da Execução Físico-Financeira no SUAS Web são presumidamente verdadeiras, conforme disposto no art. 6º da Portaria MDS 625/2010. Isto porque a prestação de contas é feita apenas com informações prestadas pelo gestor dos recursos e avaliação do Conselho Municipal de Assistência social, sem o exame documental por parte do órgão repassador. Assim, no caso de apuração posterior com base nos documentos comprobatórios, a aprovação das contas pode sofrer reveses, sem qualquer afronta à norma constitucional e legal. Tanto é assim que o § 2º do referido artigo dispõe que caso seja verificado indícios de que as informações sejam inverídicas ou insuficientes, a Secretaria Nacional de Assistência Social poderá requisitar esclarecimentos que entender necessários para apurar os fatos e aplicar sanções, se for o caso. 
26.2.1 Foi o que aconteceu no presente caso. A denúncia provocou a solicitação dos documentos comprobatórios da despesa para que fossem apurados os fatos denunciados. Neste contexto, o exame documental constatou as irregularidades objeto da citação dos responsáveis. Portanto, a análise da documentação comprobatória da despesa não feriu nenhum princípio constitucional ou legal, bem como as normas de direito financeiro que regem os gastos públicos. 
 (...) 
26.2.3 Repita-se que tais irregularidades foram detectadas na análise da documentação comprobatória dos gastos realizados com os recursos repassados pelo FNAS nos exercícios de 2012 e 2013, portanto, desvinculados da denúncia, a qual tão somente provocou o exame documental. A aprovação da prestação de contas mencionada pela defesa, teve como base apenas o Demonstrativo Sintético Anual da Execução Físico-Financeira e Parecer do Conselho Municipal da Assistência Social, nada obstando que fosse revista, especialmente porque quem julga a prestação de contas é o Tribunal de Contas da União (§ 1º, do art. 6º da Portaria MDS 625/2010) , o qual, inclusive, pode rever as suas decisões no prazo de cinco anos, nas seguintes hipóteses (art. 35, da Lei 8.443/1992) : I - em erro de cálculo nas contas; II - em falsidade ou insuficiência de documentos em que se tenha fundamentado a decisão recorrida; III - na superveniência de documentos novos com eficácia sobre a prova produzida. 
26.3.4 Ora, se as próprias decisões do TCU podem ser por ele revistas, imagine no caso de as contas sequer terem sido por ele apreciadas. Portanto, não há nenhuma irregularidade ou ilegalidade no ato de o órgão repassador ter analisado a prestação de contas, especialmente porque a aprovação das contas foi realizada apenas com base em informações prestadas pelo órgão gestor e do CMAS. 
7.11.	Quanto às demais alegações, sem inovação processual, oportuna a transcrição da elucidativa análise empreendida no relatório fundamentador do acórdão ora vergastado (peça 59, p. 15-16) :
23.2.1 A respeito de a denúncia estar desacompanhada de provas, mencionada na análise anterior (peça 24) , diz respeito à gestão dos recursos pela Sra. Elizabeth Aparecida de Araújo e que ela os teria utilizado em proveito próprio. Tanto é assim, que na fase interna do processo, apenas o defendente foi responsabilizado. 
 (...) 
23.2.3 O responsável assegura que não realizou nenhum ato de gestão, e que tudo ficou a cargo da Secretaria Municipal de Assistência Social. Com efeito, ele encaminhou alguns documentos comprobatórios de despesas, realizadas no exercício de 2012, que demonstram a atuação da Sra. Elizabeth Aparecida de Araújo (peça 43) , contudo, uma das assinaturas constantes das cópias dos cheques de mesma peça, p. 8 e 12, é compatível com a assinatura do defendente na procuração de peça 33. Portanto, há fortes evidências de sua participação nos atos de gestão dos recursos repassados pela FNAS. Desse modo, os documentos encaminhados são insuficientes para afastar a responsabilidade do defendente.
 (...) 
26.3.5 Não prospera também a alega que não foram identificados os documentos faltosos, dificultando a defesa, eis que na instrução técnica foram listados cada um dos desprovidos de suporte documental, bem como cada gasto com desvio de finalidade. Desse modo, as alegações de defesa não merecem acolhida.
7.12.	Ao compulsar os autos, constata-se que, no exame realizado pela análise técnica, foi considerada sanada a questão relativa às tarifas bancárias. Tal análise pode ser constatada no relatório fundamentador do acórdão ora vergastado (peça 59, p. 18) :
26.2.2 A documentação encaminhada pelo gestor na fase interna do processo, tão somente comprovou a devolução das tarifas bancárias, como afirma o defendente, e comprovado nos autos (peça 15, p. 94) . Não foram encaminhados os documentos comprobatórios dos pagamentos desprovidos de suporte documental, descritos no subitem, 21.1 (v. peça 15, p. 98 e 100; peça 16, p. 74-75, 77-83) , bem não foram esclarecidas as despesas realizadas com desvio de finalidade (v. subitem 22.1 e peça 15, p. 98, 100-104, 108-112; peça 16, p. 73, 75-77, 78-81.
7.13.	Por fim, vale destacar que era esperado de um gestor médio uma atuação zelosa com programas de políticas públicas. É razoável afirmar que era possível ao responsável ter consciência das irregularidades encontradas e que era exigível conduta diversa daquela que adotou, consideradas as circunstâncias que o cercava. 
8.	Do alegado enriquecimento sem causa da administração pública
8.1.	O recorrente alega o enriquecimento sem causa da administração pública, tendo em vista os seguintes fundamentos:
	a) não há indícios de danos ao erário, logo, a determinação para a devolução dos recursos seria indevida, pois caracterizaria o enriquecimento sem causa da União (peça 76, p. 15) ;
	b) a análise dos elementos constantes dos autos não aponta para o fato de que as inconsistências verificadas tenham ocorrido por dolo ou desídia do recorrente. Também, não há elementos que demonstrem desvio de recursos ou locupletamento por parte da responsável relativamente ao indigitado valor (peça 76, p. 16) .
	Análise
8.2.	Também não assiste razão ao recorrente. De início, observa-se que o recorrente apresenta novamente os argumentos que foram utilizados nas alegações de defesa, todos já enfrentados com clareza nas decisões proferidas nesta tomada de contas especial.
8.3.	O suposto enriquecimento sem causa da União alegado pelo defendente, existente na imputação de débito e multa, não tem fundamentação jurídica e já foi tratado nesta Corte de Contas. A jurisprudência do TCU é firme no sentido de que a mera execução, ou a execução parcial, do objeto conveniado não é suficiente para aprovar as contas do gestor responsável. Ademais, a informação de que não houve prejuízo ao erário, não encontra amparo documental.
8.4.	Os gestores responsáveis não comprovaram a regularidade na aplicação dos recursos públicos geridos, ou mesmo demonstraram a adoção de medidas suficientes para garantir a boa aplicação dos recursos federais. A regra relativa ao exercício do controle financeiro no processo, deste Tribunal, privilegia, como princípio básico, a inversão do ônus da prova, pois cabe ao gestor público comprovar a boa e regular aplicação dos dinheiros e valores públicos, sob sua responsabilidade.
8.5.	Os fatos apurados indicam a ocorrência de prejuízo ao Erário, oriundos da irregularidade na execução de algumas despesas. Não foi comprovada a boa e regular aplicação da totalidade dos recursos transferidos, uma vez que não foi possível estabelecer o nexo causal entre algumas despesas realizadas e os recursos federais repassados. 
8.6.	Vale lembrar que o débito se fundamenta justamente na ausência de adequada comprovação acerca da regularidade na aplicação dos recursos federais concernentes à ausência de documentos comprobatórios das despesas realizadas com recursos repassados, pelo Fundo Nacional de Assistência Social, em 2012 e 2013, para custear ações de Proteção Social Básica (PSB) e Proteção Social Especial (PSE) , além da realização de despesas em ações e serviços não relacionados com os Blocos de Financiamento do PSB e PSE.
8.7.	Ainda sobre a suposta inexistência de dano ao erário, cabe transcrever elucidativa análise empreendida no relatório fundamentador do acórdão ora vergastado (peça 59, p. 20) :
28.2 Análise: a ausência de documentação comprobatória da despesa gera a presunção de dano ao erário, uma vez que foi comprovado o pagamento, sem a regular liquidação da despesa, nos moldes do art. 63 da Lei 4.320/1964, a qual viabiliza a realização do pagamento. No presente caso, o defendente não logrou êxito em comprovar a efetiva aquisição dos produtos e/ou prestação de serviços, uma vez que as suas argumentações não foram acompanhadas do respectivo documento. 
28.2.1 A realização de despesa com desvio de finalidade do mesmo modo, causa prejuízo à finalidade do programa do qual o recurso foi desviado. 
28.2.2 Pelos motivos acima, não há que se falar em enriquecimento sem causa da União, bem como o prejuízo ao erário não se configura apenas nos casos de dolo ou desídia do agente, basta que a sua conduta tenha vinculação com o dano. Assim, as alegações de defesa não podem ser acatadas.
8.8.	Sendo assim, ante a ausência de elementos capazes de alterar o juízo anteriormente formulado, não há que se falar em enriquecimento sem causa da administração pública.
CONCLUSÃO
9.	Em face das análises anteriores, conclui-se que:
	a) a irregularidade atribuída ao recorrente refere-se à aplicação de recursos federais oriundos de recursos repassados pelo Fundo Nacional de Assistência Social (FNAS) , nos exercícios de 2012 e 2013. Com efeito, 1/2/2017 foi instaurada a TCE e em 23/2/2021 foi proferido o Acórdão 1717/2021-TCU-Primeira Câmara, ora vergastado. Fica evidente, portanto, a inocorrência de prescrição, qualquer que seja o regime considerado (Código Civil ou Lei 9.873/1999) .
É o relatório.
b) os elementos acostados aos autos permitem concluir que o recorrente agiu, no mínimo, com culpa grave. Além de que, foram justamente atuações no exercício das atribuições que lhes competiam que favoreceram e permitiram a consumação das irregularidades constatadas, estando presentes os elementos da conduta culposa, da violação normativa e do nexo de causalidade;
	c) em que pese a diversidade de irregularidades apuradas na realização de despesas, o recorrente não acostou aos autos qualquer novo elemento tendente a comprovar a regularidade das contas. Tal fato impossibilita estabelecer o nexo de causalidade entre as despesas e a realização do objeto do convênio;
	d) a ausência de documentação comprobatória da despesa gera a presunção de dano ao erário, uma vez que foi comprovado o pagamento, sem a regular liquidação da despesa. 
9.1.	Com base nessas conclusões, entende-se que o acórdão recorrido é regular e válido e, no mérito, à míngua de novos elementos aptos a modificar os fundamentos daquele julgado, há que ser negado provimento ao recurso.
9.2.	O recorrente solicita que todas as notificações sejam dirigidas ao advogado Huilder Magno de Souza, OAB/DF 18.444.
PROPOSTA DE ENCAMINHAMENTO
10.	Diante do exposto, com fundamento no artigo 48 da Lei 8.443/1992, submetem-se os autos à consideração superior, propondo-se:
a)	conhecer do recurso e no mérito negar-lhe provimento;
b)	comunicar ao recorrente, na pessoa de seu advogado, e aos demais interessados a deliberação que vier a ser proferida por esta Corte.

Denyze Naves de Souza e Silva (31307/OAB-DF), Fernanda Barbosa Antunes (46529/OAB-DF) e outros, representando Weliton Fernandes Rodrigues.

Procurador Rodrigo Medeiros de Lima.

TOMADA DE CONTAS ESPECIAL. TRANSFERÊNCIA FUNDO A FUNDO. CONTAS IRREGULARES. DÉBITO. MULTA. RECURSO DE RECONSIDERAÇÃO. CONHECIMENTO. INOCORRÊNCIA DA PRESCRIÇÃO. RECONHECIMENTO DA LEGITIMIDADE PASSIVA DO ORA RECORRENTE. IRREGULARIDADE NA EXECUÇÃO FÍSICO-FINANCEIRA DO CONVÊNIO. ELEMENTOS INSUFICIENTES PARA ATESTAR A REGULARIDADE NA APLICAÇÃO DOS RECURSOS NO OBJETO DO AJUSTE. NÃO PROVIMENTO. CIÊNCIA.

TOMADA DE CONTAS ESPECIAL (TCE)

Secretaria de Recursos (Serur); Secretaria de Controle Externo de Tomada de Contas Especial (SecexTCE).

Tratam os autos de recurso de reconsideração interposto por Weliton Fernandes Rodrigues, ex-prefeito do Município de Campinaçu/GO, gestão 2009-2012 e 2013-2016, contra o Acórdão 1717/2021-TCU-Primeira Câmara, da relatoria do E. Ministro Jorge Oliveira. 
 No referido Acórdão, o Tribunal julgou tomada de contas especial instaurada pelo extinto Ministério do Desenvolvimento Social e Agrário (MDS) , atual Ministério da Cidadania, decorrente da impugnação parcial das despesas realizadas com recursos repassados pelo Fundo Nacional de Assistência Social (FNAS) , na modalidade fundo a fundo, para execução dos serviços de Proteção Social Básica (PSB) e Proteção Social Especial (PSE) , nos montantes de R$ 103.500,00 e R$ 157.200,00, nos exercícios de 2012 e 2013, respectivamente.
Apesar das devidas citações na fase externa da TCE, a ex-Secretária Municipal de Assistência Social, Elizabeth Aparecida de Araújo, e o Município de Campinaçu/GO foram declarados revéis por terem se mantido silentes. 
A unidade instrutiva, após análise das alegações de defesa do ex-prefeito, propôs julgar as contas irregulares em razão da impugnação parcial das despesas, por conta da ausência de documentação comprobatória e de realização de despesas com desvio de finalidade, condenando-o, solidariamente com a ex-secretária municipal de assistência social e o referido Município, ao pagamento do débito e de multa.
O Tribunal proferiu o Acórdão 1717/2021-TCU-Primeira Câmara, no qual anuiu, em essência, com a proposta da unidade instrutiva, divergindo apenas da sugestão de responsabilização do Município, porquanto não restou comprovado nos autos de que o ente federado teria se beneficiado da aplicação irregular dos recursos. 
Irresignado com o desfecho desse julgado, o ex-prefeito, ora recorrente, interpôs o presente recurso de reconsideração, alegando, em síntese, não ter havido irregularidade das contas, não ser parte legítima para figurar no polo passivo desta TCE e, por fim, que a cobrança do débito e da multa implicariam em enriquecimento sem causa por parte da Administração Pública.
A unidade instrutiva e o Parquet propõem o conhecimento e desprovimento do recurso.
Feito esse breve resumo, passo a decidir.
Conheço do recurso, uma vez atendidos os requisitos atinentes à espécie.
Preliminarmente, aplicando-se como balizas os critérios definidos no Acórdão 1441/2016-TCU-Plenário ou as premissas fixadas na Lei 9.873/1999, verifico que, em nenhuma hipótese, o prazo extintivo para a pretensão ressarcitória e/ou punitiva foi extrapolado.
Quanto ao mérito, desde já manifesto minha concordância, no essencial, com o posicionamento uníssono da Secretaria de Recursos (Serur) e do Parquet de Contas que propõem o desprovimento do apelo. Adoto, portanto, os fundamentos dos referidos pareceres como minhas razões de decidir, sem prejuízo de breves destaques e considerações.
Não assiste razão ao ex-prefeito quanto à alegação de que não há irregularidade nas contas, haja vista ter havido a aprovação dos recursos pelo Conselho Municipal de Assistência Social (CMAS) . 
Preliminarmente, ressalto que o Demonstrativo Sintético Anual da Execução Físico-Financeira e o Parecer do Conselho Municipal de Assistência Social desacompanhados de notas fiscais, comprovantes de pagamentos, entre outros documentos não são suficientes para comprovar a regular execução dos recursos.
Ademais, o uso de valores referentes a cada bloco de financiamento em ações e serviços não relacionados ao respectivo bloco caracteriza desvio de finalidade, o que afronta o art. 57, § 1º, da Norma Operacional Básica de 2012 aprovada pela Resolução - CNAS 33/2012.
Nesse sentido, o ex-prefeito, Weliton Fernandes Rodrigues, deixou de apresentar documentação comprobatória suficiente da despesa, bem como realizou gastos com desvio de finalidade, conforme se observa nas diversas Notas Técnicas da Diretoria-Executiva do Fundo Nacional de Assistência Social (peças 15-17) .
 O recorrente argui, ainda, que não possui responsabilidade ante as irregularidades apontadas, haja vista que os atos de gestão dos recursos repassados pelo FNAS foram delegados por normativos da Prefeitura e passaram, portanto, a ser de responsabilidade da ex-secretária municipal de assistência social, Elizabeth Aparecida de Araújo.
Em primeiro lugar, independentemente de a delegação ser válida ou não, é dever do administrator público comprovar a boa e regular aplicação de recursos federais que lhe forem confiados, conforme disposto no art. 70, parágrafo único, da Constituição Federal de 1988 c/c o art. 93 do Decreto-Lei 200/1967 e art. 66 do Decreto 93.872/1986. Portanto, a delegação realizada pelo ex-prefeito não o exime da responsabilidade de prestação de contas, como gestor principal do Município.
Ademais, apesar de o ônus da prova, em processo de contas, recair sobre o responsável, este não logrou demonstrar que não participou da gestão dos recursos do FNAS, em especial quanto à assinatura de cheques, e tampouco apresentou qualquer novo elemento capaz de demonstrar a regularidade das despesas e de que não houve desvio de finalidade. 
Portanto, não deve prosperar o argumento do ex-prefeito de que não deve permanecer na relação processual desta TCE.
Quanto ao argumento de que haveria enriquecimento sem causa por parte da Administração Pública, caso se mantenha o débito e a multa, não assiste razão ao recorrente por duas razões.
A uma, o dano ao Erário não se configura apenas nos casos de dolo ou desídia do agente, basta que a conduta do gestor tenha vinculação com o dano. 
A duas, o ex-prefeito não logrou êxito em comprovar a efetiva aplicação de parte dos recursos repassados fundo a fundo, uma vez que as suas argumentações não foram acompanhadas dos respectivos documentos.
Desta feita, dada a responsabilidade do ex-prefeito na comprovação da boa e regular aplicação dos recursos, não há falar em enriquecimento sem causa da União.
Quanto à boa-fé da conduta do responsável, dado que não foram constatados atos ou fatos atenuantes os quais pudessem apontar para atitude zelosa e diligente do responsável na gestão da coisa pública não há como presumi-la. 
Portanto, o recorrente não apresentou aos autos provas ou argumentos que elidam ou mesmo atenuem as graves irregularidades ocorridas no âmbito do Convênio 1421/2008.
Além disso, a ausência de dolo, má-fé e de locupletamento por parte do responsável não o exime do dever de recompor o dano a que deu causa por meio de sua conduta culposa.
Uma vez que não foram infirmados os fundamentos da decisão recorrida, nego provimento ao recurso.
Ante o exposto, acolho os pareceres, que incorporo às razões de decidir, e voto por que o Tribunal adote o Acórdão que ora submeto à apreciação deste Colegiado.
TCU, Sala das Sessões, em 4 de outubro de 2022.
WALTON ALENCAR RODRIGUES
Relator